【裁判字號】    95,訴,197
【裁判日期】    950921
【裁判案由】    清償借款
【裁判全文】
臺灣苗栗地方法院民事判決               95年度訴字第197號
原      告  甲○○
被      告  乙○○
                      號
上列當事人間請求清償借款事件，本院於民國95年9 月7 日言詞
辯論終結，判決如下：
    主  文
原告之訴駁回。
訴訟費用由原告負擔。
    事實及理由
一、按訴狀送達後，原告不得將原訴變更或追加他訴。但擴張或
    減縮應受判決事項之聲明者，不在此限，民事訴訟法第255
    條第1 項第3 款定有明文。本件原告原於支付命令聲請狀請
    求被告應給付原告新臺幣（下同）1,232,040 元，及自民國
    86年12月13日起至清償日止，按週年利率百分之6 計算之利
    息，嗣於95年6 月20日本院開庭時，就利息部分減縮為自支
    付命令聲請狀送達被告之翌日起至清償日止，按週年利率百
    分之5 計算之利息，此係減縮應受判決事項之聲明，核與上
    揭規定相符，應予准許。
二、原告起訴主張：於85年間被告與訴外人劉春明同在經營內衣
    生意，因劉春明積欠原告貨款1,232,040 元，而劉春明又無
    力償還，於85年10月12日（當日為原告生日），原告、劉春
    明、被告（劉春明之女友）乃在原告住處約定，將劉春明積
    欠原告之上開貨款轉為劉春明、被告共同向原告借貸之借款
    ，被告並簽發如附表所示之4 紙支票（下稱系爭4 紙支票）
    ，劉春明則於支票背面背書，原告於收受系爭4 紙支票後將
    相關貨款簽單交還劉春明。詎系爭4 紙支票經原告於86年12
    月12日提示竟均遭退票，原告雖屢次催討，被告均置之不理
    ，為此爰依消費借貸之法律關係請求被告清償上開借款。並
    聲明：被告應給付原告1,232,040 元，及自支付命令聲請狀
    送達被告之翌日起至清償日止，按週年利率百分之5 計算之
    利息。
三、被告之抗辯：
  (一)被告未曾去過原告住處，亦未曾向原告借過錢，也並非劉春
    明公司之股東，劉春明與原告當時有生意上的往來，本件可
    能是劉春明與原告間之債務糾紛。
  (二)系爭4 紙支票正、背面的字都是劉春明所簽寫，發票人之章
    雖為被告之章，但並非被告所蓋印，因當時劉春明有以被告
    名義開立支票戶，應是劉春明擅自以被告名義開票給原告，
    被告對此並不知情。並聲明：如主文第1 項所示。
四、按主張法律關係存在之當事人，須就該法律關係發生所須具
    備之要件，負舉證之責任（最高法院48年台上字第887 號判
    例參照）；又按當事人主張有利於己之事實者，就其事實有
    舉證之責任，民法第277 條前段規定明確。本件原告主張：
    劉春明原積欠原告貨款1,232,040 元，嗣於85年10月12日，
    原告、劉春明、被告約定將劉春明積欠原告之上開貨款轉為
    劉春明、被告共同向原告借貸之借款，爰依消費借貸之法律
    關係請求被告清償上開借款等情，揆諸前揭法條及判例意旨
    ，原告自應就劉春明對原告負有1,232,040 元之貨款債務、
    原告與劉春明、被告合意將該貨款債務作為劉春明、被告共
    同向原告借貸之標的等事實負舉證責任。經查：
  (一)按私人之印章，由自己使用為常態，被人盜用為變態，主張
    變態事實之當事人，應就印章被盜用之事實負舉證責任（最
    高法院86年台上字第717 號判決參照）。本件被告自承系爭
    4 紙支票上發票人之章為真正，雖辯稱：應是劉春明擅自以
    其名義開票，其對此並不知情等語，惟未能提出相關證據以
    證其說，依上說明，難認被告就此所辯為真實，是系爭4 紙
    支票為被告所簽發乙節，堪可認定。
  (二)原告主張：相關貨款簽單已交還劉春明，系爭4 紙支票可證
    明劉春明、被告共同向其借款等語。然按支票為文義證券及
    無因證券，支票上權利係依支票文義而發生，與其基礎之原
    因關係各自獨立，支票上權利之行使，不以其原因關係存在
    為前提，尚難因執有支票，即得證明其所主張之原因關係為
    存在（最高法院90年台上字第8 號判決參照），依上說明，
    被告簽發系爭4 紙支票予原告，固能證明兩造間有票據關係
    之存在，惟不能以此即遽認兩造間亦有消費借貸關係之存在
    ，是原告上開主張，並非可採。
  (三)原告另以證人丙○○之證言為證，惟觀諸證人丙○○證言（
    見卷第33至36頁），並不能證明劉春明對原告負有1,232,04
    0 元之貨款債務、原告與劉春明、被告合意將該貨款債務作
    為劉春明、被告共同向原告借貸之標的等事實，自無從為有
    利於原告之認定。
五、綜上，原告所提證據不能證明原告對被告確有1,232,040 元
    之借款債權存在。從而，原告基於消費借貸之法律關係，求
    為判命被告應給付原告1,232,040 元，及自支付命令聲請狀
    送達被告之翌日起至清償日止，按週年利率百分之5 計算之
    利息，為無理由，應予駁回。
六、本件事證已臻明確，兩造其餘攻防方法及所提證據，業經審
    酌，核與本件判決結果無影響，爰不逐一論述，併此敘明。
七、據上論結，本件原告之訴為無理由，依民事訴訟法第78條，
    判決如主文。
中    華    民    國    95    年    9     月    21    日
                  民事庭法  官  張 文 毓
以上正本係照原本作成。
如不服本判決，應於送達後20日內向本院提出上訴狀（須附繕本
）。
                        書記官  黎 東 成
中    華    民    國    95    年    9     月    31    日
┌──────────────────────────────────────────┐
│附表                                                                                │
├──┬────────┬─────────┬─────────┬──────────┤
│編號│發  票  日      │  票  面  金  額  │票  據  號  碼    │退  票  日          │
├──┼────────┼─────────┼─────────┼──────────┤
│1   │86年1月10日     │310,000元         │BX0000000         │86年12月12日        │
├──┼────────┼─────────┼─────────┼──────────┤
│2   │86年2月10日     │310,000元         │BX0000000         │86年12月12日        │
├──┼────────┼─────────┼─────────┼──────────┤
│3   │86年3月10日     │310,000元         │BX0000000         │86年12月12日        │
├──┼────────┼─────────┼─────────┼──────────┤
│4   │86年4月10日     │302,040元         │BX0000000         │86年12月12日        │
└──┴────────┴─────────┴─────────┴──────────┘


司法院資訊處製作；財團法人民間司法改革基金會備份。
